【裁判字號】    97,台上,1849
【裁判日期】    970430
【裁判案由】    偽造有價證券
【裁判全文】
最高法院刑事判決            九十七年度台上字第一八四九號
上  訴  人  甲○○
選任辯護人  陳里己律師
            陳意青律師
上列上訴人因偽造有價證券案件，不服台灣高等法院高雄分院中
華民國九十六年八月十七日第二審更審判決（九十五年度上更(二)
字第三八九號，起訴案號：台灣屏東地方法院檢察署八十八年度
偵字第七四八八號），提起上訴，本院判決如下：
    主  文
原判決撤銷，發回台灣高等法院高雄分院。
    理  由
本件原判決認定：上訴人甲○○基於意圖為自己不法所有之概括
犯意，及意圖供行使之用而偽造有價證券、行使偽造私文書之犯
意，於民國八十六年七月二十日自任會首，召集乙○○等人參加
互助會，並冒用已於八十四年十二月二十一日死亡之盧武雄名義
參加一會，每會金額新台幣（下同）二萬元，採外標制，會員連
同會首共二十七會，致使乙○○等活會會員陷於錯誤而加入互助
會，並交付首會會款（即會頭錢），合計詐得五十萬元，又前開
互助會每次開標日均在金園服飾店，即得標死會會員每月應繳二
萬元及得標時出價之標息，未得標之活會會員則固定繳交二萬元
之金額，欲標會者須以標單填寫姓名及金額，且約定得標之人應
簽發本票供其他活會會員為擔保。詎上訴人即利用大多數會員未
克親自前往投標及彼此間並不熟識之機會，於八十六年十二月二
十日第六次會時，在上開金園服飾店，以偽簽盧武雄署押並填寫
所出標息六千元之方式，偽造屬準私文書之標單，參與投標行使
，得標後再盜用盧武雄先前留存由上訴人保管之印章，偽造盧武
雄名義簽發發票日為八十六年十二月二十日，未載到期日，金額
二萬六千元之本票二十一紙（下稱系爭本票），持以向乙○○等
活會會員詐取會款，共計詐得四十二萬元，前後合計詐得九十二
萬元。嗣於八十七年九月間該互助會因故止會，乙○○持本票按
址找盧武雄索取票款，發現盧武雄早已死亡，始知上情等情。因
而撤銷第一審之科刑判決，改判依修正前刑法牽連犯、連續犯之
規定，從一重論上訴人以意圖供行使之用，而偽造有價證券罪，
處有期徒刑壹年捌月，並為相關從刑之諭知。固非無見。
惟查：(一)、客觀上為法院認定事實及適用法律基礎之證據，雖已
調查而其內容尚未明瞭者，即與未經調查無異，如遽行判決，仍
屬應於審判期日調查之證據而未予調查。本件原判決以上訴人於
偵查中自白偽造系爭本票，核與事實相符，認上訴人應負偽造有
價證券罪責，然上訴人於原審辯以：本件事實上是由簡明瑞以盧
武雄名義參加互助會，簡明瑞標取後簽發系爭本票，伊偵查中之
自白與事實不符等情，並請求鑑定系爭本票非伊之筆跡等語（見
原審更二審卷第四十九、八十一、一六七頁）。原審亦認有送法
務部調查局鑑定系爭本票是否為上訴人筆跡之必要，經該局於九
十六年五月八日以調科貳字第０九六００一八七六五０號函覆：
僅憑現有資料無法進行鑑定，如需鑑定，需提供系爭本票原本等
資料等語（見同上卷第一三四頁），嗣原審復要求告訴人乙○○
提供系爭本票原本，因告訴人一直無法找到系爭本票原本（見同
上卷第一八０頁），上訴人之原審選任辯護人即以憲兵學校得根
據文件之影本鑑定筆跡真偽，請求再送憲兵學校鑑定系爭本票之
筆跡（見同上卷第二二三頁）。原審既認有鑑定系爭本票筆跡之
必要，已如上述，乃竟未依聲請將相關資料送請憲兵學校或其他
機關實施鑑定，逕以「辯護人雖又以憲兵學校得以影本鑑定筆跡
真偽，而聲請再送憲兵學校鑑定筆跡，惟未見其提出任何憑據以
實其說，而且本件事證已臻明確，顯無必要」等由（見原判決第
八頁，理由一之(三)），遽為上訴人不利之認定，尚有理由矛盾及
調查職責未盡之違法。(二)、刑事訴訟法第一百六十五條第一項規
定：「卷宗內之筆錄及其他文書可為證據者，審判長應向當事人
、代理人、辯護人或輔佐人宣讀或告以要旨。」該規定本旨，乃
基於直接審理原則，於審判庭調查判決基礎之證據資料，用以擔
保證據資料之真實性，兼具保護被告之防禦權。原判決係以目測
方式比對系爭本票與上訴人於第一審自承為其所簽發之支票影本
二張上之筆跡，認定兩者無論運筆、神韻均雷同；並以上訴人所
稱之簡明瑞請款單與互助會單上之筆跡，亦有神似之處等由，資
為其認上訴人所辯要屬無稽之論據（見原判決第六、七頁，理由
一之(三)）。惟原判決就其如何進行比對，又如何認定上揭筆跡均
為「神似」、「雷同」等重要事項，既未於審判期日當庭實施勘
驗，亦未於審判期日前實施勘驗並製作筆錄，俾於審判期日，依
上揭規定，踐行調查程序向上訴人及其辯護人宣讀或告以要旨，
使上訴人及其辯護人有辯解、辯護之機會，不但與直接審理法則
有違，且有應於審判期日調查之證據而未予調查之違誤。(三)、有
罪判決書所載之犯罪事實，為判斷其適用法律當否之準據，法院
應將依職權認定與犯罪構成要件有關之事實，翔實記載，並於理
由內逐一說明其憑以認定之證據，使事實認定與理由說明，互相
適合，方為合法。原判決犯罪事實固認定上訴人基於意圖為自己
不法之所有，於八十六年七月二十日自任會首，會員連同會首共
二十七會，上訴人冒用已死之盧武雄名義參加一會，詐取會頭款
五十萬元等情，然原判決亦認定上訴人取得會頭款後，按月繳交
會款一年餘，至八十七年九月間始止會，上訴人並於止會後收取
已得標會員之會款分配予未得標之會員等情（見原判決第一、二
、十二頁，事實欄及理由三）。事實果如此，則能否因上訴人另
冒用已死之人作為會員，即認上訴人於召會之初，本於會首之身
分收取會頭款部分，亦係詐欺取財之行為？尚非全無研求之餘地
。此項攸關法律適用之重要待證事實，亦欠明瞭，而仍有疑義。
原審未詳加釐清，遽行判決，難謂適法。以上或係上訴意旨所指
摘，或為本院得依職權調查之事項，應認原判決仍有撤銷發回更
審之原因。
據上論結，應依刑事訴訟法第三百九十七條、第四百零一條，判
決如主文。
中    華    民    國  九十七  年    四    月   三十   日
                      最高法院刑事第十一庭
                          審判長法官  邵  燕  玲
                                法官  李  伯  道
                                法官  孫  增  同
                                法官  吳      燦
                                法官  李  英  勇
      本件正本證明與原本無異
                                      書  記  官
中    華    民    國  九十七  年    五    月    六    日
                                                Ａ


司法院資訊處製作；財團法人民間司法改革基金會備份。
